臺灣高等法院臺中分院民事判決　　　　 96年度建上易字第6號
上　訴　人　光盈消防工程股份有限公司
法定代理人　甲○○
訴訟代理人　楊俊樂律師
被 上訴 人　聯岑興業股份有限公司
　　　　　　　　　　　　樓
法定代理人　丙○○
訴訟代理人　王傳賢律師
上列當事人間請求給付工程款事件，上訴人對於中華民國95年12
月15日臺灣臺中地方法院94年度建字第39號第一審判決提起上訴
，本院於96年6月5日言詞辯論終結，判決如下：
    主  文
上訴駁回。
上訴人請求返還其因假執行所為給付之聲明駁回。
第二審訴訟費用由上訴人負擔。
    事實及理由
一、被上訴人起訴主張：上訴人於民國93年12月間因承包訴外人
    夆典科技開發股份有限公司「廣輝電子龍潭新建廠房B棟B1
    樓火警系統工程」，要求訴外人乙○○找人承作其中之部份
    工程，乙○○請被上訴人配合協助進場施作，兩造及乙○○
    於初期並未言明承作部份之承攬關係係對乙○○、或上訴人
    ，惟至94年2月間，上訴人因見被上訴人公司較具規模，施
    工人員眾多，而乙○○財務狀況不佳，乃於三方協議下，改
    由被上訴人與乙○○分別與上訴人成立承攬關係，使被上訴
    人與乙○○所承作之範圍有所區隔，上訴人亦就被上訴人施
    作部份直接給付工程款，上訴人經理李連生並稱另補兩造間
    書面承攬契約，足見；上訴人有直接與被上訴人成立承攬關
    係意思表示，被上訴人亦已表示同意，上訴人嗣亦於94年1
    月20日、3月3日各匯款400,000元予被上訴人支付部分工程
    款，並於同年4月7日以支票支付120,605元予被上訴人，作
　　為支付代墊款、及　部分工程款之用，被上訴人對上開付款
  　亦均開立同額發票予上訴人，足證兩造間確有承攬關係存在
    。又上訴人已承諾系爭工程之計價，比照其與夆典公司之計
    價標準，依上訴人提出其與乙○○間之結算表內所列工程項
    目、數量、單價之標準，並參照被上訴人與乙○○分別完成
    之工程數量，其中除第四項避難系統之單價，被上訴人主張
    應以每個2,300元計算始為合理外，其餘項目之單價均依上
    訴人所列單價計算，爰依承攬契約法律關係訴請上訴人給付
    尚未給付之工程款1,457,815元。若上訴人否認兩造間有承
    攬關係存在，則被上訴人為上訴人完成系爭工程、及代其購
    買配線器材用於該工程，上訴人顯屬無法律上之原因而受有
    相當於該價款之利益，致被上訴人受有損害，依民法第179
    條不當得利規定，上訴人亦應返還其上開利益，請擇一為被
　　上訴人勝訴之判決等語。
二、上訴人則辯以：其係將承攬系爭工程品名為：感知器（92
    9）模組 (394）及安置配線。電磁閥安裝配置配線。裝
    箱GV模組。避難系統 (PA＋緊急照明＋方向指標)。蜂
    鳴器。PBL（消防箱內部線路）等項目轉包予訴外人乙○
    ○，總工程款為2,429,900元，而乙○○再將其中部分工程
    委由被上訴人施作，兩造間並無任何工程承攬契約關係存在
    。上訴人分別於94年1月29日、及94年3月3日依乙○○請款
    時之請求，將各應給付予乙○○之款項（即各為400,000元
    ）代乙○○匯款予被上訴人，惟請款人係乙○○並非被上訴
    人，且由被上訴人所書之工程估價單上（見臺灣板橋地方法
    院卷第28頁）記載：本次請款803,440－前期已付400,000＝
    403,440等語，可知上訴人先後二次匯款與被上訴人係受乙
    ○○之請託，被上訴人將前開款項誤為兩造間有承攬關係存
    在，自不足採。又上訴人自94年1月3日起至94年4月7日止將
    系爭工程款先後計14筆支付予訴外人乙○○，總計支付2,47
    8,150元，已溢付48,250元。94年4月7日面額120,605元之支
    票乙紙，係乙○○於94年4月6日到上訴人請款時，因乙○○
    要支付被上訴人工程款，故委請上訴人代為開立支票，並指
    名受款人寫被上訴人，由上訴人交付予乙○○、乙○○再交
    付被上訴人，前開款項係上訴人應給付乙○○之工程款，並
    非被上訴人。至乙○○承攬上訴人之工程，其向上訴人請款
    時，本應檢附發票交付，惟乙○○表示其並未使用發票，故
    乙○○乃拿其下包即被上訴人所開立之發票交付上訴人，被
    上訴人公司以之為兩造間有承攬關係存在之證據，不足採信
    。另上訴人所提出之94年4月6日之16,800元支出證明單上「
    事由」欄內所載文義，明確表示係被上訴人支援乙○○在龍
    潭工地之工作，且其上並有「乙○○」簽收該款項之簽名，
    足見系爭工程係由上訴人直接轉包予乙○○，非被上訴人與
    乙○○分別與上訴人成立個別之承攬關係。再94年4月6日支
    出證明單上除有「乙○○」簽名表示簽收該103,805元外，
    其上科目欄所載「聯岑代購五金另料」等語，亦係表示乙○
    ○應支付予被上訴人代購五金另料之款項等語。
三、原審為被上訴人勝訴之判決，並依兩造之聲請，分別酌定相
    當擔保金，准為假執行、及免為假執行之宣告。上訴人不服
    原判決，提起本件上訴，於本院聲明，求為判決：
    (一)原判決廢棄。
    (二)被上訴人於第一審之訴駁回。
    並補充陳述稱：
    (一)兩造間並無承攬關係，被上訴人主張其與上訴人間有承攬
      關係存在，自應由其負舉證之責。查兩造間並無承攬關係
      ，茲述如下：被上訴人之法定代理人丙○○於原審証述
      ：乙○○告知有工程欲分包由其施做，當時乙○○與上訴
      人總經理張釗榮於系爭工程所在地龍潭之廣輝電子廠內，
      乙○○向其稱欲施做火警感知器部份，並無言及款項之計
      算；嗣一週乙○○復稱安裝一個感知器欲支付其1,100元
      ，其有拿工程圖面，要求追加施作緊急照明、喇叭、消防
      箱、蜂鳴器、泡沫模組、壓力開關等語（見原審卷第18頁
      ）。依被上訴人於94年1月31日製作之工程估價單（見
      板橋地院卷第28頁），亦載明業主為乙○○，與其法定代
      理人丙○○之自認是乙○○分包系爭工程相符。系爭工
      程款係由乙○○向上訴人請領，有「光盈消防工程股份有
      限公司支付系爭工程款予乙○○之明細表」、及相關現金
      支出傳票、支出證明單及匯出匯款回條（見原審卷第58、
      及59至65頁），工程期間並未見被上訴人提出請款單向上
      訴人請款，可見其並非契約當事人。被上訴人提出之證
      據，不論係請領工資計算明細、或發票六紙，或證人李連
      生、乙○○之證述，均與被上訴人之法定代理人丙○○之
      自認，及上開94年1月31日工程估價單上之記載不同，均
      無法證明兩造間有承攬關係。
    (二)系爭工程之施作項目及數量如上訴人與夆典公司結算之價
      單（見原審卷第68頁），惟被上訴人施作之項目及數量係
      其與乙○○間之問題，與上訴人無涉。上訴人係將夆典公
      司發包予上訴人之消防工程項目第1至6項全部轉包予乙○
      ○，由乙○○親筆書寫之二紙文件內容，載明其向上訴人
      承包之全部消防工程項目及數量，即為前開夆典公司發包
      予上訴人之全部消防工程項目及數量（如感知器929，避
      難系統620個，PBL（消防箱）60座，蜂鳴器5只之數量均
      相符，僅模組之數量有些出入而已。因本件工程係實作實
　　　算，被上訴人施作之項目及數量仍應由其舉證明之，否則
  　　無以請款，雖被上訴人於原審提出計價明細表三紙，即系
　　　爭工程項目第1至6項（見板橋地院卷第5至6頁；原審卷第
　　　104頁），並經乙○○於原審時證述：被上訴人請領工資
  　　計算明細表上載之數量即係被上訴人所做，其餘為其所施
    　作等語（見原審卷第51頁）、及有核算過明細表中關於工
      程項目1至6項被上訴人完成部份及其完成部份之數量，乃
      係正確等語（見原審卷第101頁），惟上開資料雖可為被
      上訴人與乙○○內部分工之證據，仍無法據此向上訴人請
      求。依上訴人與乙○○約定之單價，第1至4項工程單價為
      1,100元/只，第5、6項未約定，上訴人於結算時同意第5
      項單價為1,500元，第6項之單價為4,500元（見原審卷第
      57頁）。至於被上訴人向訴外人乙○○承作之單價如何，
      則非上訴人所得置喙。又上訴人總經理張釗榮於原審稱：
      編號1至4單價部份均約定1,100元，編號5、6係與分別向
      夆典請領1,500元及4,800元，故均以此金額與乙○○結算
      等語（見原審卷第51頁）。且就第4項避難系統之單價，
      上訴人在原審主張單價2,300元，上訴人與夆典公司之承
      包價為2,650元，此部分請法院核定，上訴人主張發包給
      乙○○之單價是1100元（見原審卷第219頁）。惟被上訴
      人向乙○○承攬系爭工程之單價，第1至4項工程之單價僅
      為800元/只，上訴人承認第5項蜂鳴器、及第6項PBL消防
      箱未約定價格，然被上訴人提出之價格已超出上訴人與夆
      典公司結算之1,500元（被上訴人要價4,000元）、及4,80
      0元（被上訴人要價8,007元）太多，不符一般行情。
    (三)依上開單價表第1至4項工程單價為1100元/只，第5項工程
      單價為1,500元/只，第6項工程單價為4,500元/只計算，
      上訴人應給付予下包之工程款為2,652,400元。雖乙○○
      証稱其僅向上訴人領得款項1,368,000元等語（見原審卷
      第51頁）、及上訴人僅支付130幾萬元之工程款，尚欠46
      萬元之工資款等語（見原審卷102頁），惟乙○○承認其
      施作之數量：感知器施作數量為370（370×1,100＝407,0
      00）、模組安裝配線施作數量為125（125×1,100＝137,5
      00）、裝箱GV模組施作數量為19（19×1,100＝20, 900）
      、避難系統施作數量為249（249×1,100＝273,900）、PB
      L消防箱施作數量為24（24×4,500＝108,000），總計工
      程款為947,300元，依其承認已領取之工程款（乙○○已
      領取60,000（編號1）＋100,000（編號2）＋120,000（編
      號4）＋300,000（編號5）＋50,000（編號6，有爭議之6,
      750元尚未計入）＋300,000（編號7）＋200,000（編號9
      ）＋138,000（編號10）＋146,000（編號11）＋16,800（
      編號12）＝1,430,800元。若再計入減帳部份222,500元、
      編號6之6,750元、編號13之208,700元、編號14之31,900
      元、及乙○○與被上訴人所承認之轉包期間上訴人代付予
      被上訴人之上開80萬元，上訴人支付予乙○○之工程款金
      額將高達2,700,650元，遠非其所稱僅領取130幾萬元。且
      按工程結算明細表，第1、2、3、4項以800元計價，第5項
      以1,500元計價，第6項以4,500元計價，被上訴人依其所
      稱施作數量可請領工程款為1,286,300元，扣除其已領之
      800,000元，僅剩486,300元未領，故應係乙○○已超額領
      取上開工程款490,250元，卻未轉付予被上訴人之故。
    (四)乙○○製作之施作明細固與被上訴人提出之施作明細相同
      ，惟其係自行製作之私文書，且數量亦有不同，乃乙○○
      竟稱：係其幫上訴人整理統計，因上訴人要向夆典公司請
      款，此為其與被上訴人總計之工程款等語，嗣經上訴人訴
      訟代理人質問証人乙○○其統計之模組數量係553個，與
      被上訴人加總610個不符，証人乙○○卻証稱：可能算錯
      ；且於被詢問緊急避難系統之計價方式及其價格時，証人
      亦無法正面回覆，而辯稱係上訴人託其統計，上訴人要向
      夆典請款多少乃上訴人之事；及上訴人並未交付被上訴人
      施作之工程款，其亦無代被上訴人領取工程款；惟嗣卻又
      承認有至上訴人處取款，自3月25日後即未請領到款項，
      至於該票係其所請款，上訴人要其將交票轉交予被上訴人
      ，不清楚金額內容等語，足見其有代被上訴人領款之事實
      ，亦證其証述矛盾，無足憑採。又乙○○於原審稱：系爭
      工程乃其與被上訴人施作，請款係各自向上訴人請款，承
      攬關係亦係分開，被上訴人非其下包等語，按乙○○既証
      稱未轉包工程予被上訴人，並非始自鈞院審理之時，而係
      早於約1年7個月前，即已作如此之證述，何以被上訴人仍
      承認其在初期係乙○○之下包，甚且於鈞院審理時稱，兩
      造關係於94年2月間經三方協議，溯及自始為與上訴人直
      接承攬之關係等情，足見其本身亦不認同乙○○之說辭。
四、被上訴人於本院聲明，求為判決：上訴駁回。
    並補充陳述稱：
    (一)本件工程於乙○○找被上訴人進場施作後，因被上訴人財
      務組織健全，有足夠員工完成系爭工程，上訴人就被上訴
      人施作部份改為直接給付工程款予被上訴人，並無透過乙
      ○○，有証人李連生及乙○○於原審之証述（見原審卷第
      49及52頁），復依証人乙○○於鈞院証稱因其沒有能力完
      成，故介紹被上訴人幫忙，當時曾告訴被上訴人關於施做
      及確認單價事宜，可直接找上訴人，其並無代被上訴人領
      取工程款。第一筆匯款因李連生怕被上訴人跑掉，故要求
      其背書等語（見本院卷第208至209頁），足証乙○○自始
      均僅扮演介紹之角色，與被上訴人間並無承攬之關係。又
      兩造間均係直接開立工程款發票及支票、及直接匯款予彼
      此，亦有匯款記錄及統一發票（見板橋地院卷第10至12頁
      ），被上訴人於94年1月31日原向乙○○請款之估價單，
      之所以未交至上訴人處，係因乙○○不慎遺失於上訴人處
      ，惟非乙○○據以向上訴人請款之單據，有上訴人法定代
      理人之配偶李寶月於原審証稱：此係乙○○掉在我們公司
      等語（見原審卷第244頁），是上訴人於94年3月3日直接
      匯款40萬元予被上訴人，係因被上訴人於94年2月20日有
      開立40萬元之發票交李連生向上訴人請款所致，實與上開
      94年1月31日之估價單無關。且上訴人所提之94年4月6日
      之16,800元之支出証明單，其科目記載「聯岑代工」，事
      由欄記載：聯岑「支援」乙○○（龍潭工地）7工，7x2,4
      00=16,800，上開費用係乙○○之施工區趕工不及，由李
      連生直接請被上訴人派人支援，業經李連生於原審証述屬
      實，足見被上訴人與乙○○確係分別與上訴人成立個別之
      承攬關係。至於上訴人所提94年4月6日「聯岑代購五金另
      料」103,805元之支出証明單（見板橋地院卷第29頁），
      係被上訴人代購工程材料之款項，由上訴人支付予被上訴
      人之款項，於上開二紙由上訴人製作之支出証明單，因當
      天乙○○有至上訴人處請領屬於其個人施工區之款項，上
      訴人順便託乙○○將該票據（已指名被上訴人為受款人）
      ，轉交予被上訴人，故請乙○○於二紙支出証明單上簽收
      。況上開二筆金額，當時上訴人並開立指名被上訴人之12
      0,605元支票，由乙○○轉交再由被上訴人存入被上訴人
      位於華南銀行帳戶兌領（見原審卷第142頁），若該筆款
      項是為支付乙○○，支票受款人自應指名乙○○，可見該
      紙支票僅交由乙○○代為簽收轉交。李連生為上訴人唯一
      派駐在現場負責一切工地事務之經理，其所為指示及承諾
      ，自有代表上訴人之效力。
    (二)被上訴人於94年3月31日以其施作部份詳列請款明細向上
      訴人請款遭拒後，於94年4月6日寄出存證信函予夆典公司
      、及上訴人，請求夆典公司督促上訴人付款（見板橋地院
      卷第5至8頁），復於94年2月20日亦曾拿40萬元發票交李
      連生向上訴人請款。又上訴人於原審所提之五金另料單據
      42紙（見原審卷第150至166頁），乃上訴人委託被上訴人
      代購五金另料，由被上訴人直接交由上訴人請款之單據，
      且該單據右下角或左下角所載之阿拉伯數字是被上訴人公
      司李瑞華所寫之字跡，非乙○○所書寫，均經証人乙○○
      於原審業証述屬實（見原審卷第52頁）。上開五金另料單
      據因包含被上訴人另行採購不屬系爭工程之物料，因此被
      上訴人於向上訴人請款時，係僅將單據內屬於為上訴人代
      購部份予以標示計價，並轉開被上訴人發票載明「代購管
      線材料」，再向上訴人請款。雙方既於系爭工程已全數完
      工驗收並無爭議，於系爭工程實際上由乙○○及被上訴人
      分別完工及其所施作之項目、數量，有明細表可據（見原
      審卷第104頁），與上訴人所提出與夆典公司結算之價單
      、及工程結算表（見原審卷第68、57頁）相符，顯見被上
      訴人確有施作如該明細表中所列「聯岑完成部份」之工程
      項目及數量。另被上訴人該工程結算明細表所列項次1、2
      、3、5、6之單價，與上訴人94年10月24日所提出之工程
      結算表（見原審卷第57頁）均同，顯見上訴人於工程項目
      之計價無異議。至於第4項避難系統部份，上訴人向夆典
      公司請款之單價為2,650元，被上訴人請求依2,300元計價
      ，亦屬合理。依被上訴人起訴請領工資明細表所列請款工
      程項目計有七項，與上訴人以六項編列不同，其中即是上
      訴人與夆典公司計價時，將部份工程項目併入其他項目中
      併列計價等情，此係雙方原來之計價編列方式不同，非被
      上訴人所提出之請領工資明細表單價較低所致。
    (三)乙○○所施作工區與被上訴人所施做工區不同，初始因乙
      ○○所施作之部份工程難度較高，並無廠商願以每個感知
      器1100元之單價為上訴人施作，俟乙○○承作後，其對所
      施作難度較高之工程，則向上訴人表示須以較高單價計價
      ，就此有其所列明細表內「一、感知器a.559×『1100』
      =614,900」、「b.370×『1800』=666000」，以及第二、
      四項下均分列「房內」、「房外」二種單價（見原審第66
      頁），然上訴人與乙○○間就該施作區域不同是否應調高
      單價之爭議，與被上訴人無涉。被上訴人進場之初，價格
      均未約定，上訴人僅由乙○○告知火警感知器一個以1,10
      0元計價，實做實算，嗣復追加泡沫模組、消防箱、緊急
      照明、廣播系統、蜂鳴器、壓力開關箱等工作項目，被上
      訴人至施工後期一再向上訴人要求確認計價方式，上訴人
      總經理張釗榮、及經理李連生均以將來上訴人向夆典公司
      請多少就照此標準付款；嗣系爭工程結束，上訴人竟表示
      其與夆典公司尚未結算，被上訴人尚與乙○○陪同上訴人
      前往夆典公司爭取工程款，詎上訴人領取相關款項後竟拒
      絕付款，且乙○○亦証稱其施工部份之款項至今亦未付清
      等語（見原審卷第102頁）。依上訴人稱其支付之工程款
      2,478,150元，僅佔其向夆典公司領取工程款之53%，所剩
      下之47%之款項中，上訴人實際僅支出營業稅、五金另料
      及人員管銷費用，實際金額均不高，佔整體工程款之比例
      可能僅10%左右，故上訴人就本件工程之獲利已遠高於一
      般工程，惟被上訴人至今尚有六成多之工程款未能領取，
      甚為無理等語。
五、本件經兩造爭點整理結果，兩造確認不爭執之事實如下：
    (一)系爭「廣輝電子龍潭新建廠房」工程B棟B1樓火警系統工
      程為上訴人向訴外人夆典公司所承攬。該工程完工後，上
      訴人與夆典公司結算工程之明細及價款，如夆典公司價單
      所示（見原審卷第68頁）。
    (二)現場已施工之工程項目、及總數量，如上訴人於原審94年
      10月24日提出之答辯二狀附表一所示（見原審卷第57頁）
      。
　　兩造對上開事實不爭執，應受拘束。本院就上開事項，無庸
  　再調查証據，自得為判決之基礎，合先敘明。
六、惟兩造則對下列事項爭執之，茲將兩造爭執事項論述如下：
  (一)兩造間就系爭工程是否成立承攬契約？
  　被上訴人主張：系爭工程固係乙○○找被上訴人進場施作，
    惟因乙○○財務狀況不佳，嗣由三方協議後，由被上訴人與
    乙○○分別與上訴人成立承攬關係，被上訴人與乙○○承作
　　之範圍亦有所區隔，上訴人亦就被上訴人施作部份直接給付
  　工程款，有工程款發票、支票、及匯款記錄為証，兩造間有
    承攬契約關係存在等語。上訴人則辯以：由被上訴人法定代
    理人丙○○於原審陳稱乙○○告知有工程欲分包由其施做；
    又依被上訴人於94年1月31日製作之工程估價單，亦載明業
    主為乙○○；及系爭工程款係由乙○○向上訴人請領等情，
    足見；被上訴人係向乙○○分包系爭工程，兩造間並無承攬
    關係存在，乙○○、及李連生分別於本院及原審之陳述有所
    不實等語。經查：被上訴人並不否認系爭工程係由乙○○找
　  被上訴人進場施作，原係分包性質，惟嗣後經三方協議結果
    ，被上訴人與乙○○已因施作範圍不同，而分別與上訴人成
    立承攬關係等情，業據証人乙○○分別於原審結証稱：系爭
    工程係其與被上訴人區隔施作，請款亦是各自請領，被上訴
    人並非其下包等語（見原審卷第48至52頁、及100至102頁）
    ；及於本院結証稱：「被上訴人負責人是我朋友的朋友，我
    沒能力承作那麼多工程，乃找被上訴人來做，系爭工程1到1
    0的柱子工作區塊是我做的，其他部分即18到26的工作區○
    ○○道部分是被上訴人施作的，．．．被上訴人的工程款由
    上訴人給付二次40萬元，係由我背書」等語（見本院卷第20
    8頁）；及據證人即上訴人當時之經理李連生於原審證稱：
    其原負責上訴人所有承包工程工地現場的事務，系爭工程是
    上訴人向夆典公司承包廣輝電子龍潭新建廠房工程Ｂ棟Ｂ１
    層火警系統工程，上訴人總經理張釗榮找乙○○來施作，其
    後因工程數量太多而且要趕工的關係，乙○○人手不夠，就
    由被上訴人負責人帶人來加入施作。當時被上訴人與乙○○
    是區隔施作範圍做，並沒有混在一起。其建議張釗榮將乙○
    ○與被上訴人施作請款的事宜區隔開來，由被上訴人直接向
    上訴人請款，張釗榮當時也說好。後來被上訴人施作部分即
    直接向上訴人請款，上訴人也直接撥款給被上訴人等語甚詳
    (見原審卷第49至50頁)。互核證人李連生、乙○○上開證詞
    ，並無齟齬之處，且與被上訴人上開之主張相符，應堪採信
    。又由被上訴人提出其帳戶之華南商業銀行往來明細表，上
    訴人法定代理人甲○○分別於94年1月20日、3月3日各匯款4
    00,000元予被上訴人用以支付部分工程款，而由被上訴人開
    立同額之統一發票予上訴人，以上有上開銀行存款往來明細
    表、及統一發票等件在卷可稽（見板橋地院卷第10至12頁背
    面），而上訴人於本院審理中亦不爭執上開統一發票確實係
    由被上訴人開立所交付之事實（見本院卷第137頁背面）。
    上訴人雖又提出94年4月6日之支出証明單，其上記載：「聯
    岑代工、及聯岑支援乙○○（龍潭工地）7工，7x2400 =16,
    800」等語（見原審卷第64頁），而以被上訴人僅係乙○○
    之下包，支援乙○○而已，且該款項係由乙○○領走等語，
    惟已為被上訴人所否認，並以該款仍係被上訴人所領取，且
    有被上訴人就該款項開立之統一發票為証（見原審卷第12頁
　  正面）。然查上開款項係因乙○○之施工區趕工不及，由上
    訴人經理李連生直接請被上訴人派人支援乙○○，亦據證人
    李連生、及乙○○於原審證述甚詳在卷 (見原審卷第50、52
    頁)。上訴人雖再以：其係將工程款支付予乙○○，有乙○
    ○在現金支出傳票上簽名可証，並提出該支出傳票為証（見
    原審卷第59至61頁），惟查上開現金支出傳票中，其中94年
    1月20日之40萬元，其上亦有被上訴人法定代理人丙○○之
    簽名，其餘雖均為乙○○之簽名，惟証人乙○○已証述上訴
    人支付之工程款係由其背書等情如上，則乙○○簽名在該支
    出傳票上，亦無不妥，尚難以此即認定上訴人並非直接將工
    程款支付予被上訴人之事實，況94年3月3日之工程款40萬元
    ，確實係上訴人以法定代理人甲○○名義匯款至被上訴人之
    存款帳戶內，亦已如上述。又上訴人支付予被上訴人代購配
    管線材料之款項計120,605元之支票，亦經被上訴人於94年4
    月13日存入其上開銀行之同一存款帳戶內（見原審卷第142
    頁），以上均足以証明兩造間就系爭工程存有直接給付之關
    係。再由被上訴人提出之系爭工程圖（見原審卷第37至39頁
　　），被上訴人與訴外人乙○○各有工作區域，業經李連生、
  　及乙○○證述如上，倘若被上訴人自乙○○處分包工作，而
    非各自承攬工作區域，何以要區分各自之工作區域。堪信被
    上訴人主張其與乙○○各自承攬上訴人工程，各有工作區域
    ，兩造間有承攬關係存在為真實。上訴人否認系爭工程契約
    ，並以證人即上訴人法定代理人之子張釗榮、及配偶李寶月
    於原審之証述，惟證人張釗榮僅泛稱本件僅發包與乙○○，
    而對於被上訴人何以承攬系爭工程、及其工作內容，均未能
    証明、而證人李寶月對系爭工程價金如何計算之方式，亦表
    示不清楚細節，均難為上訴人有利之認定，上訴人否認兩造
    間有承攬關係存在，自不足採信。
　(二)如兩造間有承攬契約存在，上訴人應給付被上訴人之工程款
　　為多寡？即被上訴人在系爭工程施工之項目、數量、及各單
  　價為何？
　　按承攬者，謂當事人約定，一方為他方完成一定之工作，他
  　方俟工作完成，給付報酬之契約。如依情形，非受報酬即不
    為完成其工作者，視為允與報酬。未定報酬額者，按照價目
    表所定給付之；無價目表者，按照習慣給付。民法第490條
    第1項、第491條分別定有明文。兩造間就系爭工程既有承攬
    契約存在，已如上述，則被上訴人對上訴人自有給付報酬之
  　請求權。查被上訴人主張其所施作之系爭工程項目、及數量
    ，如原判決附表所示之項目、及數量，有上開之施工圖為証
    ，並據証人乙○○於原審、及本院審理中証述稱：被上訴人
    於原審所提出之雙方分別完工數量明細表係屬正確等語（見
    原審卷第101、104頁、及本院卷第208頁背面）；又依上訴
    人與夆典公司結算之價單表（見原審卷第68頁）、及上訴人
    於94年10月24日提出之與乙○○之結算表（見原審卷第57頁
    ），與被上訴人與乙○○間上開分別完工數量明細表相核結
    果，項目、數量均相符，堪信被上訴人主張其施工之工程項
    目、及數量如原判決附表所示無訛。惟上訴人對系爭工程項
    目之單價仍有所爭執，並辯以：依原判決附表所示，系爭工
　　程第1至4項之工程單價為800元一只，兩造就第5項蜂鳴器、
  　及第6項之PBL消防箱固未約定價格，但被上訴人提出之價格
    並不符行情等語，然為被上訴人所否認，並以：其請求系爭
    工程項目第1、2、3、5、6之單價，與上訴人於94年10月24
    日所提出與乙○○間之上開工程結算表均相同，至於第4項
    避難系統部份，上訴人向夆典公司請款之單價為2,650元，
    被上訴人請求依2,300元計價，亦屬合理等語。經查：上訴
    人於原審已對系爭工程由其轉包予乙○○之單價，其中第1
    至4項工程單價為1,100元一只，第5、6項固未約定，惟上訴
    人於結算時已同意第5項單價為1,500元，第6項之單價為4,5
    00元等情，有其提出之該工程結算表一件為証；而証人張釗
    榮於原審亦証述：編號1至4單價部份均約定1,100元，編號5
    、6係與分別向夆典請領1,500元、及4,800元，後項扣掉五
    金另料300元，就算4500元予乙○○結算等語甚詳（見原審
    卷第51頁），則上訴人否認上開1至3項單價應以1100元計價
    ，而認應以800元計價，即核與事實有違，不足為採；至第5
    、6項分別以1500、4500元計價，業據証人張釗榮証述如上
    ，應可採信；另第4項避難系統之單價，依上開工程結算表
    雖記載1,100元，惟証人乙○○於本院結証稱：「探知器、
    及緊急避難系統於一開始要進去做的時候，上訴人說1100元
    ，要我們去看可不可以作，我看了後說這樣做不起來，上訴
    人負責人就說要我進去作，叫我放心不會讓我吃虧。」等語
    （見本院卷第209頁），又由上訴人提出其與夆典公司結算
    之價單表上載，第4項避難系統單價為2,650元，遠比第1至3
    項單價各1,780元單價為高，足見；上訴人將該避難系統之
    單價與第1至3項同列價為1100元，顯有低估情事，本院參酌
    証人乙○○上開証詞、及第1至3項上訴人與夆典公司間結算
    之價單，與其與乙○○間之結算表之單價，兩相比較結果，
    第1至3項之轉包價格約為原承包價之61.8%（1100÷1780=0.
    618），第5項蜂鳴器則為100%(1500÷1500=1)，第6項之PBL
    部分則為93.8%（4500÷4800=0.938），則被上訴人主張第4
    項之緊急避難系統為2300元（2300÷2650=0.868），並未低
    於上開項目之最低轉包價，亦未高過最高轉包價之比率，尚
    堪予採信。綜上；計算被上訴人就系爭工程施工數量及單價
    ，其得請求之總承包價為2,150,300元，而加計5% 之營業稅
    後，應為2,257,815元（詳如原判決附表所示），扣除被告
    前已給付之800,000元，上訴人尚應給付被上訴人1,457,815
    元。
  (三)上訴人是否已將系爭工程款全部支付予乙○○？
    上訴人主張：其已將系爭工程款全部給付乙○○完畢，該款
    項高達2,700,650元，而整個轉包工程依上訴人與夆典公司
    之價單結算不過應付2,652,400元，其已溢付48,250元等語
    。惟查：依上訴人與夆典公司結算之上開價單表上載：上訴
    人向夆典公司領取之系爭工程項目全部價金為4,677,920元
    （見原審卷第68頁），此固係被上訴人與乙○○共同完工之
    數量總價，惟証人乙○○亦否認上訴人已支付全部工程款完
    畢，並以上訴人僅給付其工程款約130萬元，尚欠其工程款
    約46萬元未付等語（見本院卷第208頁背面）。按兩造間既
    有系爭工程承攬法律關係存在，無論上訴人給付乙○○之工
    程款多寡，要與被上訴人無涉，被上訴人仍得就其施作之糸
    爭工程部分，單獨向上訴人請求給付，因之；上訴人以其已
    將系爭工程款全部支付予乙○○云云，並無礙被上訴人請求
    系爭工程款之權利。又本院既認定被上訴人得依承攬契約之
    法律關係請求上訴人給付系爭工程款報酬，則被上訴人以兩
    造如未成立承攬契約，其尚得依不當得利法律關係，請求上
    訴人返還系爭款項，本院即無再予審究之必要，併予敘明。
七、綜上所述：被上訴人依兩造間承攬契約法律關係，訴請上訴
    人給付尚未給付之報酬餘額1,457,815元，及自起訴狀繕本
    送達翌日即94年6月30日起至清償日止，按年息5%計算之法
    定遲延利息，即為有理由。原審以被上訴人請求，核屬有據
    ，予以准許，並就兩造陳明願供擔保請准宣告假行、及免為
    假執行之聲請，分別酌定相當擔保金額併准許之，均核與法
    相符，上訴人猶執詞上訴，為無理由，應予駁回。
八、上訴人於本院又聲明：被上訴人就系爭工程款已為假執行收
    取上訴人之債權1,663,980元，爰依民事訴訟法第395條第2
    項規定，併請求被上訴人返還等語，並提出台灣板橋地方法
    院執行命令一件為証（見本院卷第181頁）。按法院廢棄或
    變更宣告假執行之本案判決者，應依被告之聲明，將其因假
    執行或因免假執行所為給付及所受損害，於判決內命原告返
    還及賠償，被告未聲明者，應告以得為聲明。民事訴訟法第
　　395條第2項固有明文。惟上訴人之上訴為無理由，本院已為
    上訴駁回之諭知，亦即本院並未廢棄或變更宣告假執行之本
    案判決，上訴人自無由訴請返還上開假執行之金額，上訴人
　　此項返還假執行給付之聲明，應予駁回。
九、本案事實已臻明確，兩造其餘攻擊防禦方法，不足以影響本
    判決結果，爰不一一論述，併此敘明。
據上論結：本件上訴為無理由，依民事訴訟法第449條第1項、第
78條，判決如主文。
中　　華　　民　　國　　96　　年　　6 　　月　　20　　日
                  民事第四庭    審判長法  官  黃斐君
                                      法  官  陳蘇宗
                             　       法  官  張浴美
以上正本係照原本作成。
不得上訴。
                                      書記官  郭振祥
中　　華　　民　　國　　96　　年　　6 　　月　　21　　日
                                                      Ｍ
